【裁判字號】    98,上,522
【裁判日期】    981020
【裁判案由】    債務人異議之訴等
【裁判全文】
臺灣高等法院民事判決                   98年度上字第522號
上  訴  人  甲○○
訴訟代理人  許美麗律師
            王彩又律師
            張淑美律師
被上訴人    乙○○
訴訟代理人  李樂濟律師
上列當事人間債務人異議之訴等事件，上訴人對於中華民國98年
4月17日臺灣新竹地方法院96年度訴字第638號判決提起上訴，本
院於98年9月29日言詞辯論終結，判決如下：
    主  文
上訴駁回。
第二審訴訟費用由上訴人負擔。
    事實及理由
一、被上訴人主張：伊從未同意以伊所有坐落新竹市○○段1679
    地號土地及其上建號238號，門牌號碼為新竹市○○街17號
    建物（下稱系爭房地），供伊次子即訴外人丁○○及訴外人
    戊○○（即丁○○配偶莊淑華之胞姐）清償對上訴人所負債
    務之擔保。故新竹市地政事務所以86年度第17130號收件，
    並於民國86年4月18日在系爭房地之土地及建物登記謄本上
    登記抵押權人為上訴人，權利價值為新台幣（下同）350萬
    元，權利存續期間為自86年4月15日至86年6月14日止之抵押
    權設定登記，乃丁○○竊取伊身分證、印鑑章及系爭房地所
    有權狀所為，並未經伊同意或授權，該登記顯係丁○○等人
    偽造文書所為，應屬無效，上訴人不得對伊主張抵押權，該
    抵押權所擔保之債權對伊亦不存在，上訴人應將該項抵押權
    登記予以塗銷。從而上訴人據原審96年度拍字第276號拍賣
    抵押物裁定，聲請原法院以96年度執字第12508號拍賣抵押
    物強制執行事件所為之強制執行程序亦應予撤銷等情。爰依
    強制執行法第14條規定，提起債務人異議之訴，求為：(一)確
    認上訴人就被上訴人所有系爭房地以新竹市地政事務所86年
    度第17130號收件，於86年4月18日登記權利價值350萬元之
    抵押權所擔保之債權對被上訴人不存在。(二)上訴人應將上開
    抵押權登記塗銷。(三)原法院96年度執字第12508號拍賣抵押
    物強制執行事件所為之強制執行程序應予撤銷之判決。上訴
    人則以：本件抵押權之設定確有經被上訴人之同意，並由其
    授權丁○○等人辦理登記。又縱認被上訴人未同意，但被上
    訴人將印鑑章、印鑑證明正本、身分證、系爭房地之所有權
    狀原本交付丁○○等人持有，在客觀上亦足使人認為丁○○
    等人有權設定系爭抵押權，故被上訴人亦應負表見代理之授
    權人責任。況被上訴人於87年4月27日即知悉系爭抵押權設
    定之事實，始終未為反對之表示，復於同年9月17日同意由
    丁○○辦理設定第三順位抵押權予財資企業股份有限公司（
    下稱財資公司），亦堪認被上訴人已追認系爭抵押權之設定
    云云，資為抗辯。原審判決上訴人敗訴，上訴人不服提起上
    訴，並上訴聲明：(一)原判決廢棄。(二)被上訴人在第一審之訴
    駁回。被上訴人則答辯聲明：上訴駁回。
二、經查兩造均不爭執系爭房地乃被上訴人所有，系爭房地業經
    上訴人聲請原審裁定准許拍賣抵押物，並執以聲請原法院民
    事執行處實施強制執行程序在案，而系爭房地之土地及建物
    登記謄本上業有新竹市地政事務所以86年度第17130號收件
    ，於86年4月18日登記權利人為上訴人，權利價值為350萬元
    之抵押權登記，上開抵押權辦理設定時所提出之被上訴人身
    分證、印鑑章、印鑑證明及不動產所有權狀均屬真正，以及
    系爭土地登記申請書、抵押權設定契約書上之被上訴人印文
    均屬真正等事實，復有原審96年度拍字第276號裁定、土地
    登記申請書、新竹市地政規費收費通知書、土地及建築改良
    物抵押權設定契約書、台灣省新竹市北區戶政事務所印鑑證
    明、印鑑登記證明申請書、委任書，及新竹市地政事務所函
    覆之系爭抵押權設定登記相關資料在卷可憑（見原審卷第11
    頁至第13頁、第26頁至第37頁及第59頁至第69頁），暨原法
    院96年度執字第125028號執行卷宗附卷可按，堪認此部分之
    事實為真實。又被上訴人主張上訴人就系爭房地上所設定之
    抵押權，係丁○○竊取其身分證、印鑑章及系爭房地所有權
    狀所為，並未經其同意或授權所為，該登記顯係丁○○等人
    偽造文書所為等語，亦經本院依職權調閱台灣新竹地方法院
    檢察署96年度偵字第4105號偵查卷，查明被上訴人確有於96
    年6月間對丁○○、戊○○、莊雅淳等人提起偽造文書等罪
    嫌之告訴，惟經台灣新竹地方法院檢察署檢察官認其所提偽
    造私文書罪、使公務員登載不實罪及竊盜罪等罪之追訴權時
    效均已完成，而以96年度偵字第4105號為不起訴處分確定，
    復有台灣新竹地方法院檢察署檢察官96年度偵字第4105號不
    起訴處分書附卷可稽（見原審卷第151頁及第152頁）。至被
    上訴人有無上訴人前開所辯之各點，即於設定系爭抵押權前
    同意並授權，或事後追認，或有表見代理情事，則分述如下
    ：
（一）被上訴人主張辦理系爭抵押權設定登記之相關資料，包括
      其身分證、系爭房地所有權狀正本、印鑑章均係丁○○盜
      用，相關文書上之簽名，即設定抵押權契約書、系爭土地
      登記申請書上之簽名，均非其所為等事實，業經丁○○在
      偵查及原審到場陳述：被上訴人未同意辦理系爭抵押權設
      定登記，印鑑及所有權狀係伊自被上訴人處偷來的，印鑑
      證明申請書上之字跡乃伊配偶莊淑華之筆跡（見原審卷第
      94頁所附之台灣新竹地方法院檢察署96年度偵字第4105號
      偵查筆錄及第293頁之言詞辯論筆錄）。而丁○○上開之
      陳述乃不利於己之陳述，故依常情，如非真實，當不可能
      為此種陳述，是應認其陳述為可取。又證人戊○○在原審
      亦證述：被上訴人完全不知設定抵押權之事，因丁○○告
      訴伊由於借款金額太大，故不敢告知被上訴人，相關資料
      均係丁○○自被上訴人處偷來的。而設定抵押權契約書上
      設定義務人欄是莊淑華書寫被上訴人姓名，印鑑證明申請
      書上字跡係莊淑華的等語（見原審卷第287頁至第288頁）
      。此外上訴人本人亦在原審到場陳稱：被上訴人從頭到尾
      都沒有出面，這件案子從頭到尾都沒有跟被上訴人接觸，
      伊不知被上訴人是否同意或知悉。因系爭房地都是丁○○
      在使用，丁○○告訴伊，系爭房地之前跟新竹商銀之貸款
      也都是丁○○在處理，因此系爭房地有二次查封，伊都直
      接找丁○○處理，以致未聲明參與分配等語（見原審卷第
      301頁及第302頁）。綜上各情，堪認被上訴人主張系爭抵
      押權設定登記乃丁○○等人未經其同意及授權所為等語為
      可取。上訴人雖另以被上訴人曾先後於86年1月間及87年9
      月間將系爭房地提供丁○○向新竹區中小企業銀行及財資
      公司設定抵押權以資借款，故丁○○再以系爭房地設定抵
      押權予上訴人，並不違背被上訴人之交易常規，且系爭房
      地於87年及91年間均曾遭其他債權人查封拍賣，被上訴人
      應已知悉有系爭抵押權之存在，被上訴人竟默不作聲等情
      為證，抗辯設定抵押權登記確有經被上訴人事前同意及授
      權云云。惟查丁○○以系爭房地向新竹中小企業銀行及財
      資公司設定抵押權登記時，被上訴人均擔任丁○○向彼等
      借款之連帶保證人，並親自在抵押權設定契約書及不動產
      抵押契約暨協議書上簽名（見原審卷第163頁、第166頁至
      第167頁及第259頁），足見被上訴人物上擔保交易之外觀
      模式乃擔任連帶保證人及親自在相關文件上簽名。而本件
      系爭抵押權之設定，被上訴人並未擔任丁○○等人向上訴
      人借款之連帶保證人，亦未曾在抵押權設定契約書或其他
      申請文書上親自簽名，顯與被上訴人之交易外觀不符，自
      難認被上訴人有何事先同意及授權情事。次查上訴人雖再
      提出原法院87年度執字第1260號送達查封登記副本之送達
      證書及查封登記囑託函為證（見原審卷第100頁至第102頁
      ），抗辯被上訴人於87年及91年間於財資公司聲請法院拍
      賣系爭房地時，即知悉系爭房地另有設定系爭抵押權予上
      訴人之事實云云。惟查上開查封登記囑託函上固有「副本
      受文者：抵押權人甲○○」之記載，但上開送達證書上收
      受送達人欄並非由被上訴人親自簽名收受（按僅係蓋有被
      上訴人之印文），故究係被上訴人親自簽名收受抑由家人
      以被上訴人印章用印代為收受，即非無疑。而上訴人陳稱
      系爭房地係丁○○在開鐵工廠使用，所有關於系爭房地之
      事務均係丁○○在處理（見原審卷第302頁），再徵諸於
      本件上訴人聲請拍賣抵押物強制執行程序，執行查封時，
      亦係丁○○在場，並陳稱系爭土地上之建物係伊在使用，
      做鐵工加工廠用等情（見原審卷外放原法院96年度執字第
      12508號執行卷內96年7月16日查封筆錄），益見尚難僅憑
      上開送達證書及查封副本通知，即認被上訴人有收取副本
      及知悉上訴人為抵押權人之事實。是上訴人所為此部分之
      抗辯，尚非可取。上訴人既不能證明被上訴人確已於事後
      知悉系爭抵押權設定之事實，則其所辯被上訴人就系爭抵
      押權之設定有因事後知悉又未表示反對之情形，故確有事
      後追認云云，亦難信取。
（二）按由自己之行為表示以代理權授與他人，或知他人表示為
      其代理人而不為反對之表示者，對於第三人應負授權人之
      責任；但第三人明知其無代理權或可得而知者，不在此限
      ，民法第169條定有明文。依此規定，本人對於第三人應
      負授權人之責任者，必須本人有表見之事實，足使第三人
      信該他人有代理權之情形存在，始足當之（最高法院60年
      度台上字第2130號判例要旨參照）。次按表見代理云者，
      即代理人雖無代理權而因有可信其有代理權之正當理由，
      遂由法律課以授權人責任之謂，而代理僅限於意思表示範
      圍以內，不得為意思表示以外之行為，故不法行為及事實
      行為不僅不得成立代理，且亦不得成立表見代理（最高法
      院55年度台上字第1054號判例要旨參照）。經查辦理系爭
      房地設定抵押權予上訴人之過程，被上訴人從頭至尾均未
      曾出面，業據上訴人所自陳，復經證人即承辦系爭抵押權
      設定事宜之代書丙○○在原審到場證述：本件是戊○○及
      莊淑華姐妹來找伊辦理，聲稱係擬向上訴人借錢，用其等
      長輩之房地來設定抵押權，之後彼二人及丁○○及上訴人
      均有來，但被上訴人從頭到尾伊未看過，也未看到被上訴
      人親自簽名等語（見原審卷第280頁及第282頁），而上訴
      人又始終不能舉證證明被上訴人究有何以自己之行為表示
      以代理權授與他人或知他人表示為其代理人而不為反對之
      表示等表見代理情狀，揆諸上揭說明，自難認被上訴人應
      負表見代理之授權人責任。況本件關於辦理系爭抵押權設
      定時所需之系爭房地所有權狀正本、被上訴人身分證及印
      鑑章等證件資料均係由訴外人丁○○向被上訴人竊取，被
      上訴人印鑑證明則係遭訴外人莊淑華偽造申請，系爭抵押
      權設定相關文件上「乙○○」之簽名亦係訴外人莊淑華所
      擅為者等情，均如前述，屬不法行為，是依上開最高法院
      判例意旨，亦無成立表見代理之餘地。故上訴人此部分所
      辯亦不足取。
三、綜上所述，被上訴人主張系爭抵押權之設定，並未經其同意
    或授權，或事後追認，亦無表見代理情事，既為可取，則被
    上訴人依強制執行法第14條規定，提起債務人異議之訴，請
    求(一)確認上訴人就被上訴人所有系爭房地以新竹市地政事務
    所86年度第17130號收件，於86年4月18日登記權利價值350
    萬元之抵押權所擔保之債權對被上訴人不存在。(二)上訴人應
    將上開抵押權登記塗銷。(三)原法院96年度執字第12508號拍
    賣抵押物強制執行事件所為之強制執行程序應予撤銷，即屬
    有據，應予准許。從而，原審所為上訴人敗訴之判決，並無
    不合。上訴論旨指摘原判決不當，求予廢棄改判，為無理由
    。
四、至兩造其餘之攻擊或防禦方法（包括關於系爭抵押權是否因
    抵押債權之借據日期在抵押權設定之後而無效之爭點），及
    未經援用之證據，經本院斟酌後，認為均不足以影響本判決
    之結果，自無逐一詳予論駁之必要，併此敘明。
五、據上論結，本件上訴為無理由，依民事訴訟法第449條第1項
    、第78條，判決如主文。
中    華    民    國    98    年    10    月    20    日
                    民事第十六庭
                        審判長法  官  王聖惠
                              法  官  邱瑞祥
                              法  官  謝碧莉
正本係照原本作成。
如不服本判決，應於收受送達後20日內向本院提出上訴書狀，其
未表明上訴理由者，應於提出上訴後20日內向本院補提理由書狀
（均須按他造當事人之人數附繕本）上訴時應提出委任律師或具
有律師資格之人之委任狀；委任有律師資格者，另應附具律師資
格證書及釋明委任人與受任人有民事訴訟法第466條之1第1項但
書或第2項（詳附註）所定關係之釋明文書影本。
中    華    民    國    98    年    10    月    20    日
                              書記官  李翠齡
附註：
民事訴訟法第466條之1（第1項、第2項）：
對於第二審判決上訴，上訴人應委任律師為訴訟代理人。但上訴
人或其他法定代理人具有律師資格者，不在此限。
上訴人之配偶、三親等內之血親、二親等內之姻親，或上訴人為
法人、中央或地方機關時，其所屬專任人員具有律師資格並經法
院認為適當者，亦得為第三審訴訟代理人。


司法院資訊處製作；財團法人民間司法改革基金會備份。
